【裁判字號】    97,抗,679
【裁判日期】    970522
【裁判案由】    聲明異議
【裁判全文】
臺灣高等法院民事裁定                   97年度抗字第679號
抗 告 人  甲○○
上列抗告人因債權人葉金全等與債務人長安國際開發股份有限公
司等間清償票款強制執行之聲明異議事件，對於中華民國97年2
月14日臺灣新竹地方法院95年度執字第15843號裁定，提起抗告
，本院裁定如下：
    主  文
抗告駁回
抗告費用新臺幣壹仟元由抗告人負擔。
    理  由
一按「不動產所有人設定抵押權後，於同一不動產上，得設定地
  上權或其他以使用收益為目的之物權，或成立租賃關係。但其
  抵押權不因此而受影響。前項情形，抵押權人實行抵押權受有
  影響者，法院得除去該權利或終止該租賃關係後拍賣之。不動
  產所有人設定抵押權後，於同一不動產上，成立第一項以外之
  權利者，準用前項之規定」，民法第866條定有明文。申言之
  ，不動產所有人於設定抵押權後，復就同一不動產與第三人訂
  立租賃契約或有使用借貸關係之約定，致影響於抵押權者，依
  上開規定，不問該契約或約定之成立，在扺押物扣押（查封）
  之前或後，對於抵押權人當然不生效力，執行法院得依聲請或
  職權於拍賣程序終結前，以裁定除去該租賃關係或占有使用關
  係，依無租賃或占有之狀態逕行強制執行，此觀司法院大法官
  會議釋字第304號解釋意旨、司法院院字第1446號解釋意旨、
  強制執行法第98條第2項但書及辦理強制執行注意事項第57項
  第4款規定自明。
二抗告人聲明異議及抗告意旨略以：債務人張雁昆於興建高爾夫
  球場時，邀伊出資新臺幣（除另標明為美金外，下同）6千萬
  元，於如原裁定附表所示之土地上（下稱系爭拍賣土地）興建
  高爾夫球場之植栽、球道、球場設施如沙坑及相關設施等球場
  設施，張雁昆並曾於民國82年開幕時表示將返還該筆款項，然
  嗣後並未歸還；迨至5、6年前，張雁昆始表示要每月給付伊20
  萬元，乃由原裁定之另一聲明人安埔有限公司（下稱安埔公司
  ）將每月租金中之20萬元交予伊，以清償借款，並作為使用系
  爭拍賣土地上球場設施之代價，故伊與安埔公司雖無訂立租約
  ，但系爭拍賣土地上球場設施係由其出租予安埔公司。又伊於
  系爭拍賣土地設定抵押權前，即與債務人劉文標、張雁昆間存
  有使用系爭拍賣土地之約定；而於伊與張雁昆、劉文標（下稱
  抗告人等三人）所約定之合作契約書中亦載明，由伊出資興建
  系爭拍賣土地上之地上物即現存於該土地上之尚未辦保存登記
  建物（即新竹縣湖口鄉○○段暫編611至613建號建物及同縣鄉
  ○○段暫編612至613建號建物，下稱系爭查封建物）及球場設
  施，故伊為系爭查封建物中部分未辦保存登記建物及球場設施
  之原始出資人，伊乃為該等建物之所有權人。另現作為高爾夫
  球場使用之系爭拍賣土地，土地上之球場設施乃由伊出資興建
  及維護，而所花費之金額及創造之價值已遠高於土地本身之價
  值，因此應類推適用民法第814條規定，則伊已取得土地之所
  有權，而合法占有拍賣標的物。原執行法院以伊之租賃權已影
  響抵押權之執行為由，先後以命令除去伊之租賃及占有使用關
  係，並裁定駁回伊對除去命令之聲明異議，即有不當。爰提起
  抗告聲明不服，求予廢棄原裁定云云。
三原執行法院乃以：自抗告人主張有租賃關係之陳述及所提出證
  據觀之，顯有互為矛盾之處，並不足採信。又債務人長安國際
  開發股份有限公司（下稱長安國際公司）、劉文標、劉文正三
  人所有之系爭拍賣土地，於83年1月4日即設定第一順位最高限
  額11億元之抵押權予債權人台灣中小企業銀行股份有限公司（
  該抵押權嗣後輾轉讓與債權人葉金全、亞太金聯資產管理股份
  有限公司，現已再讓與巨石資產管理股份有限公司及陳威龍)
  ，債權本金為112,732萬餘元及美金141萬餘元，另於86年10月
  22日設定第二順位最高限額15,800萬元抵押權予債權人黑幼新
  ；縱抗告人如其於96年11月8 日調查期日所陳稱，自該調查期
  日之5 、6 年前即約自90年間起，抗告人等三人即約定由抗告
  人占有使用系爭拍賣土地及系爭查封建物，惟經原執行法院於
  96 年4 月12日進行第一次拍賣而無人應買，倘依減價20%後之
  66,084萬元為底價再進行拍賣，將不足清償上開第一、二順位
  抵押權之債權額，此項占有使用關係顯已影響抵押權債權之受
  償為由，裁定駁回抗告人之聲明異議，揆諸首揭說明，於法尚
  無違誤（安埔公司對於原裁定關於駁回其聲明異議部分所提抗
  告，已由本院另案處理）。
四本件抗告人先於民國96年8月10日具狀，陳稱其乃系爭拍賣土
  地及系爭查封建物之承租人云云，嗣經原執行法院以97年1月
  13日新院雲95執曾字第15843號及97年2月15日新院雲95執曾字
  第15843號執行命令（影本見本院卷第37-40頁、第47頁），除
  去抗告人就系爭拍賣土地及系爭查封建物中南安段暫編612建
  號、北安段暫編612建號（下稱612建號等二建物）之占有使用
  關係後；抗告人始具狀聲明異議，陳稱其為系爭拍賣土地及球
  場設施、系爭查封建物之所有權人云云，並提出抗告人等三人
  間所簽訂之合作契約書、承諾書影本附卷為證。惟查，612建
  號等二建物乃係安埔公司向長安國際公司所承租，此有安埔公
  司提出之租賃契約二份附卷可查（原法院卷(一)第188-192頁，
  影本見本院卷第19-23頁），抗告人並非612建號等二建物之承
  租人。又自上開合作契約書、承諾書所載內容綜合觀之，乃係
  抗告人等三人間就抗告人之出資額、資金用途、投資報酬等項
  所為之約定，並無明確約定將系爭拍賣土地出租予抗告人之記
  載；而抗告人於原執行法院調查期日，亦自承「（問：提示台
  端所提之合作契約書）當初是張雁昆找我出資興建高爾夫球場
  ，我出資6,000萬元興建相關設施」、「（問：台端主張係向
  債務人承租有何依據？）於82年時開幕時稱要還我，但一直沒
  有回收，後來張雁昆於五、六年前說要每月給我新台幣20萬元
  ，後來安埔公司把租金交給我，使用那些設施，所以安埔係向
  我承租」等語，可認抗告人所收受之租金乃係投資報酬之約定
  ，非關於租賃或同意無償占有使用系爭拍賣土地之約定，有抗
  告人書狀、合作契約書、原執行法院96年11月8日調查筆錄、
  承諾書在卷可按（原法院卷(二)第109頁、第113-115頁、第121-
  122頁、同院卷(三)第139-141頁，影本見本院卷第31-35頁、第
  43-46頁），故尚難由此合作契約書及承諾書所載，而謂抗告
  人就系爭拍賣土地有租賃關係或有權占有使用關係存在。另據
  於原執行法院查封時到場之債權人及第三人受僱人證稱：查封
  標的即系爭拍賣土地及系爭查封建物，全部均係由安埔公司承
  租中並作為球場使用等情，有96年1月8日查封筆錄可憑（原法
  院卷(一)第121頁，影本見本院卷第18頁），而抗告人復未提出
  其他足資證明有租賃關係或有權占有使用關係存在之證據以實
  其說，則抗告人主張其乃系爭拍賣土地及612建號等二建物之
  承租人或有合法占有使用關係存在一節，並不足採。況縱抗告
  人果爾如其於上開原執行法院調查期日所自承，其於長安國際
  公司將系爭拍賣土地設定抵押權後之90年至91年間，即無償取
  得對於系爭拍賣土地及系爭查封建物之占有使用權限，並予以
  出租予安埔公司，然依首揭說明，原執行法院依民法第866條
  規定，除去抗告人之占有使用關係，要無不合。
五再按物之構成部分，除有如民法799條之特別規定外，不得單
  獨為物權之標的物，此觀民法第66條第2項規定自明；又未與
  土地分離之樹木為土地之構成部分，即為土地之一部分，亦非
  得單獨為物權之標的（司法院院字第1988號解釋要旨(一)、最高
  法院29年上字第1678號判例要旨參照）。因之，系爭拍賣土地
  上之植栽、球道、沙坑等球場設施，應屬系爭拍賣土地之一部
  份，非得單獨為物權之標的，抗告人自不得對此等球場設施主
  張擁有獨立所有權；又抗告人所稱之球場設施既為土地之一部
  分，並非附合於土地之動產而成為土地之重要成分，尚與民法
  第811條至第815條所定之情形無一相符，更遑論依民法第66條
  第1項規定，土地為不動產，而民法第814條乃關於動產加工之
  規定，抗告人主張得類推適用民法第814條規定而取得系爭拍
  賣土地之所有權一節，即有所誤解。另參諸上開安埔公司所提
  出之租賃契約及查封筆錄所載，未辦保存登記之系爭查封建物
  之出租人為長安國際公司，非抗告人，且系爭拍賣土地之所有
  人亦非抗告人，而查封時，在場之人皆稱系爭拍賣土地及系爭
  查封建物皆由安埔公司承租作為球場使用；又抗告人就其主張
  612建號等二建物乃其所有一節，並未舉證以實其說，則自形
  式上而言，原執行法院乃認系爭查封建物為債務人所有，並非
  抗告人所有，尚難謂有所違誤。至抗告人就612建號等二建物
  如有足以排除強制執行之權利者，乃是否得提起第三人異議之
  訴之問題，非本件程序所應審究。綜上，抗告意旨指摘原裁定
  不當，求予廢棄，非有理由，爰裁定如主文。
中    華    民    國    97    年    5    月    22    日
                    民事第十六庭
                        審判長法  官 沈方維
                              法  官 王淇梓
                              法  官 湯美玉
正本係照原本作成。
本裁定除以適用法規顯有錯誤為理由，並經本院許可外，不得再
抗告。如提起再抗告，應於收受後10日內委任律師為代理人向本
院提出再抗告狀。並繳納再抗告費新台幣１千元。
中    華    民    國    97    年    5     月    22    日
                              書記官 蕭進忠


司法院資訊處製作；財團法人民間司法改革基金會備份。
